【裁判字號】    99,易,71
【裁判日期】    990610
【裁判案由】    詐欺
【裁判全文】
臺灣高雄地方法院刑事判決                99年度易字第71號
公  訴  人  臺灣高雄地方法院檢察署檢察官
被      告  甲○○
上列被告因詐欺案件，經檢察官提起公訴（98年度偵字第13764
號），本院判決如下：
    主  文
甲○○犯幫助詐欺取財罪，累犯，處有期徒刑肆月，如易科罰金
，以新臺幣壹仟元折算壹日。
    事  實
一、甲○○前於民國95年間，因詐欺案件，經法院判處有期徒刑
    5 月確定，於96年10月15日縮刑期滿執行完畢。詎猶不知悔
    改，明知詐騙集團經常以人頭行動電話門號撥打電話，施用
    詐術使被詐害人將款項匯入指定人頭帳戶，以掩飾其犯行，
    並藉此逃避檢警人員之追緝，且此種犯罪類型於社會中早已
    屢見不鮮，可預見其所申辦之行動電話門號提供他人使用，
    將幫助他人實施詐欺犯罪，竟基於縱他人以其行動電話門號
    實施詐欺亦不違其本意之幫助犯意，於97年3 月27日某時許
    ，在高雄縣鳳山市○○街龍山寺前，將其向亞太行動寬頻電
    信股份有限公司（下稱亞太電信）申辦之行動電話門號0000
    -000000 號SIM 卡交付予丁○○（未據起訴），以此方式幫
    助其向他人詐取財物。嗣丁○○所屬之詐欺集團取得甲○○
    上開行動電話門號SIM 卡後，即意圖為自己不法之所有，在
    報紙上刊登代辦信用貸款之小廣告，戊○○發現上開廣告遂
    於97年5 月29日上午9 時許，撥打甲○○上開行動電話門號
    與對方聯絡，自稱「楊蕙如」之代辦人員向其佯稱：代辦須
    手續費新臺幣（下同）5,000 元及存入現金做為審核代辦信
    用貸款依據云云，致戊○○陷於錯誤，而分別於97年5 月30
    日上午10時18分匯款5,000 元、97年6 月2 日匯款1 萬元、
    97年6 月3 日分別匯款6,000 元及1 萬4,000 元、97年6 月
    4 日上午9 時27分、11時22分、12時46分分別匯款2 萬9,00
    0 元、1 萬5,000 元、2 萬元、97年6 月5 日上午10時17分
    匯款3 萬8,500 元，合計13萬7,500 元至乙○○（另經本院
    以99年度易字第71號判決判處有期徒刑2 月在案）向合作金
    庫商業銀行南桃園分行申辦之帳號第0000000000000 號帳戶
    內，及於97年6 月5 日上午12時48分17秒匯款3 萬元至丙○○（另經本院以99年度易字第71號判決判處有期徒刑3 月在
    案）向中華郵政股份有限公司高雄高松郵局申辦之帳號0000
    0000000000號帳戶內。嗣戊○○發覺有異，報警處理為警循
    線查獲上情。
二、案經桃園縣政府警察局桃園分局報由臺灣桃園地方法院檢察
    署呈請臺灣高等法院檢察署檢察長核轉臺灣高雄地方法院檢
    察署檢察官偵查起訴。
    理  由
一、按被告以外之人於審判外之陳述，雖不符刑事訴訟法第159
    條之1 至第159 條之4 之規定，而經當事人於審判程式同意
    作為證據，法院審酌該言詞陳述或書面陳述作成時之情況，
    認為適當者，亦得為證據；當事人、代理人或辯護人於法院
    調查證據時，知有刑事訴訟法第159 條第1 項不得為證據之
    情形，而未於言詞辯論終結前聲明異議者，視為有前項之同
    意，刑事訴訟法第159 條之5 定有明文。本件下列認定事實
    所引用之證據，均經本院依法踐行調查證據程式，公訴人及
    被告甲○○俱不爭執各該證據之證據能力，且迄至本院言詞
    辯論終結前，未就上開證據之證據能力聲明異議，復查無依
    法應排除其證據能力之情形，本院審酌上開證據之形式及取
    得過程並無瑕疵、與待證事實具有關連性等情況，認為適當
    ，揆諸前揭規定，認上開證據俱有證據能力，均得為本案之
    證據。
二、訊據被告甲○○固坦承有申辦上開0000-000000 號行動電話
    門號，並於前揭時、地將該門號SIM 卡交付予第三人丁○○
    ，且不否認被害人戊○○前開遭詐騙而匯款合計16萬7,500
    元予詐騙集團成員等事實，惟矢口否認有何幫助詐欺之犯行
    ，辯稱：伊剛服刑出監，沒有電話可以用，因為伊先前有欠
    費，不能申請月租型的手機，而伊朋友也是先前的同事丁○○說可以幫伊申請預付卡的電話。伊於97年3 月27日申辦上
    開門號後，都沒有使用，直接交給丁○○，丁○○說有急事
    向伊借電話，但打完後未將電話還給伊，丁○○保證要幫伊
    繳電話費，結果都沒有聯絡，亞太公司就寄帳單給伊，後來
    伊在97年6 月7 日辦理停話，伊不知道丁○○到底申請預付
    卡或月租型的門號。伊沒有拿門號給詐騙集團，也不知道丁○○拿去賣人云云。經查：
(一)上開0000-000000 號門號為被告於97年3 月27日亞太電信申
    辦，並於97年6 月7 日辦理停話乙節，業據被告自承在卷，
    復有通聯調閱查詢單在卷可稽（見臺灣桃園地方法院檢察署
    98年度偵字第8660號卷《下稱桃園偵卷》第47頁、本院99年
    度易字第71號卷《下稱易字卷》第136 至137 頁），堪可認
    定。而被害人戊○○於前揭時間遭真實姓名年籍不詳之詐騙
    集團成員，以上開詐術詐騙，致陷於錯誤，而於前揭時、地
    ，分別匯款13萬7,500 元至第三人乙○○向合作金庫商業銀
    行南桃園分行申辦之帳戶、匯款3 萬元至第三人丙○○向中
    華郵政股份有限公司高雄高松郵局申辦之帳戶內，且均於匯
    款同日即遭人提領一空等情，除為被告所不爭執外，並據被
    害人戊○○指述綦詳（見桃園偵卷第27至29頁），復有合作
    金庫銀行存款憑條影本5 張、阿蓮鄉農會匯款回條影本1 張
    、岡山鎮農會匯款回條影本2 張、合作金庫銀行新開戶建檔
    登錄單、交易資料查詢單、客戶全部資料查詢單各1 份、合
    作金庫商業銀行南桃園分行98年5 月22日合金南桃字第0980
    002605號函所附開戶基本資料及交易明細資料、中華郵政股
    份有限公司高雄郵局98年6 月2 日高營字第0982001332號函
    及所附郵政存簿儲金立帳申請書、查詢帳戶最近交易資料、
    郵政存簿儲金儲戶申請變更帳戶事項申請書、更換事項記要
    、存簿儲金警示終止戶詳情單、客戶歷史交易清單、郵政國
    內匯款執據影本各1 份在卷可稽（見桃園偵卷第34至46頁、
    臺灣高雄地方法院檢察署98年度偵字第13764 號卷《下稱高
    雄偵卷》第13至17、26至33頁），堪認被告申辦之上開行動
    電話門號確遭詐騙集團作為詐騙被害人戊○○之犯罪工具無
    疑。
(二)被告於本院準備程序中雖以前揭情詞置辯，然於本院審理中
    改稱：「上開門號連同手機是蘇德去申請的，伊會叫丁○○
    去辦，是因為伊在龍山寺門口作生意沒有空，丁○○辦完後
    ，伊有與丁○○聯絡，但丁○○說自己在臺東，後來就聯絡
    不上」、「伊之所以要辦這個手機，是因為丁○○騙伊要幫
    伊辦殘障補助，伊不知道丁○○拿去申辦亞太的手機」、「
    丁○○之所以要幫伊申請，是因為丁○○說他要用，並說他
    無法申請預付卡，丁○○是借伊的名義去申辦上開門號」云
    云（見易字卷第68至69頁），前後陳述有所矛盾，則其所述
    是否屬實，已非無疑。參以被告前於偵查中供稱：伊申辦該
    門號是要自己使用，但97年3 月27日申辦後沒有用過，直接
    交給一位朋友阿德，阿德說有急事要借伊的門號打一通電話
    ，伊就在鳳山市○○街龍山寺連同手機、門號一起交給阿德
    ，因為伊當時還要工作，就沒有在當場等阿德打完電話，阿
    德說打完電話後要在龍山寺旁的公園交手機給伊，但後來阿
    德沒有將電話還給伊。伊一開始有打電話叫阿德將手機還給
    伊，但後來阿德就拒接電話云云（見高雄偵卷第4 至5 頁）
    ，倘如被告所辯，其申辦門號當天，僅因友人丁○○有急事
    向其商借電話（含上開門號）使用，被告大可當場等候丁○○使用完畢後即行取回，縱被告急於返回工作地點，而無法
    於現場等候丁○○使用電話完畢，然被告申辦該門號之目的
    既為供己使用，則在丁○○未依約歸還行動電話及內含之上
    開門號SIM 卡後，衡情，被告亦應積極催促丁○○儘速歸還
    ，在聯繫丁○○歸還行動電話及門號未果後，亦理應盡快向
    電信公司申請停話或報警處理，以免該行動電話及門號遭丁○○任意處置或為其他不法使用，被告竟遲至97年6 月7 日
    始向亞太電信公司辦理停話手續，且未向警察機關報案，顯
    與常情不符，足認被告上開所辯，均屬事後卸責之詞，委無
    可採。
(三)按行動電話門號通常專屬個人使用，具有強烈之屬人性格，
    且現今行動電話甚為普及，任何人皆可自行前往電信機構申
    請行動電話之門號，並無特別之窒礙，一般民眾皆得輕易申
    請1 個甚或數個門號使用，故一旦有人刻意收集他人行動電
    話門號使用，依一般常識，極易判斷係隱身幕後之人為規避
    偵查機關循線追查之考慮而為，自可產生與不法犯罪目的相
    關之合理懷疑，並可預見將自己申請之行動電話SIM 卡提供
    他人使用，可能因此幫助他人從事犯罪行為，致使被害人及
    警方追查無門。參以坊間報章雜誌及新聞媒體，對於以簡訊
    、電話等方式通知中獎或如退稅、輕鬆借款等其他類似之不
    法詐騙方法及詐騙集團經常使用他人之行動電話門號，以隱
    匿其詐欺取財犯罪之不法行徑，規避檢警等執法人員之查緝
    ，類此在社會上層出不窮之案件，亦迭經報導及再三批露，
    被告為48年1 月出生之人，有其年籍資料在卷可參，其於案
    發時乃年滿49歲之具有正常辨識能力之成年人，應已有相當
    之社會歷練，衡情，應當可預見詐騙集團收集之行動電話門
    號SIM 卡，可能被利用為與財產犯罪有關之工具，仍將上開
    0000-000000 號行動電話門號SIM 卡交予他人，顯係有意提
    供該門號供人使用，就他人將持該門號向被害人詐取財物之
    結果應有所認識，且對此事實之發生尚不違反其本意，被告
    自有幫助詐欺取財之不確定故意至明。
(四)綜上所陳，被告提供上開行動電話門號SIM 卡予他人使用，
    既可預見該等正犯係為掩飾或隱匿詐欺行為之用，且被害人
    確因遭詐欺而受有損害，已如前述，足認被告確有幫助他人
    實施詐欺取財之行為及不確定故意存在，其所辯各節，難以
    採信，本件事證明確，被告犯行洵堪認定，應予依法論科。
    至被告於本院審理中固聲請傳喚證人丁○○到庭作證，並提
    供查證丁○○年籍資料之線索供本院調查（見易字卷第72頁
    ），然經本院依法傳拘證人丁○○，證人丁○○均未到庭，
    無從以其證詞佐證被告前開答辯之情節，況本院認依現存之
    證據，已足以認定被告之幫助詐欺取財犯行，並無再繼續傳
    拘證人丁○○到庭之必要，附此敘明。
三、按刑法上之幫助犯，係對於犯罪與正犯有共同之認識，而以
    幫助之意思，對於正犯資以助力，而未參與實施犯罪之行為
    者而言（最高法院75年度臺上字第1509號、88年度臺上字第
    1270號判決意旨參照）。是如未參與實施犯罪構成要件之行
    為，且係出於幫助之意思提供助力，即屬幫助犯，而非共同
    正犯。查本件被告提供上開行動電話門號之SIM 卡予丁○○
    ，作為丁○○所屬詐欺集團實行詐欺取財之犯罪工具，固使
    得不法份子得以遂行詐欺取財之犯行，然被告單純提供門號
    SIM 卡予他人使用之行為，並不等同於向被害人施以欺罔之
    詐術行為，亦無證據證明被告有參與詐欺取財犯行之構成要
    件行為，或與實行詐欺取財犯行之人有犯意聯絡，僅係對於
    該實行詐欺取財犯行之人資以助力，衡諸前揭說明，均應論
    以幫助犯。是核被告所為，係犯刑法第30條第1 項、第339
    條第1 項之幫助詐欺取財罪，爰依刑法第30條第2 項規定，
    按正犯之刑減輕之。被告前於95年間，因詐欺案件，經法院
    判處有期徒刑5 月確定，於96年10月15日縮刑期滿執行完畢
    等情，有臺灣高等法院被告前案紀錄表1 份在卷可按，被告
    受徒刑之執行完畢，5 年以內故意再犯本件有期徒刑以上之
    罪，為累犯，應依刑法第47條第1 項規定，加重其刑。因被
    告同時有前揭加重其刑、減輕其刑之事由，依法先加後減之
    。爰審酌被告前已有提供帳戶幫助詐欺集團詐取被害人財物
    之犯行，經本院以95年度簡字第1283號判決判處有期徒刑5
    月確定（即前述構成累犯之犯罪紀錄），仍不知悔改，隨意
    提供行動電話門號予實行詐欺犯罪者行騙財物，助長犯罪歪
    風，不僅造成被害人因而受有損失，並增加國家查緝犯罪之
    困難，行為實有可議之處，且被告犯後未坦承犯行，迄未賠
    償被害人戊○○之損失，態度非佳，惟考量被告為肢體殘障
    人士，須持柺杖始能行走，又自承經濟狀況困難，全家僅賴
    其販售抹布為生（見易字卷第209 頁），暨考量被告之犯罪
    動機、目的、手段等一切具體情狀，量處如主文所示之刑，
    並審酌本件犯罪情節及被告之智識、教育程度等情，諭知易
    科罰金之折算標準，以資懲儆。至被告申辦之上開行動電話
    門號之SIM 卡，固係供犯罪所用之物，惟其既已交付丁○○
    使用，則已非被告所有，亦未經扣案，且非義務沒收之物，
    爰不另為沒收之諭知，附此敘明。
據上論斷，應依刑事訴訟法第299 條第1 項前段，刑法第339 條
第1 項、第30條第1 項前段、第2 項、第47條第1 項、第41條第
1項 前段，刑法施行法第1 條之1 ，判決如主文。
本案經檢察官陳俊秀到庭執行職務。
中    華    民    國    99    年    6     月    10    日
                  刑事第十七庭  審判長法  官  陳建和
                                      法  官  陳君杰
                                      法  官  毛妍懿
以上正本證明與原本無異。
如不服本判決應於收受送達後10日內向本院提出上訴書狀，並應
敘述具體理由；如未敘述上訴理由者，應於上訴期間屆滿後20日
內向本院補提理由書（均須按他造當事人之人數附繕本）「切勿
逕送上級法院」。
中    華    民    國    99    年    6     月    14    日
                                      書記官  林晏光
附錄本案論罪科刑法條：
中華民國刑法第30條
（幫助犯及其處罰）
幫助他人實行犯罪行為者，為幫助犯。雖他人不知幫助之情者，
亦同。
幫助犯之處罰，得按正犯之刑減輕之。
中華民國刑法第339條第1項
（普通詐欺罪）
意圖為自己或第三人不法之所有，以詐術使人將本人或第三人之
物交付者，處5 年以下有期徒刑、拘役或科或併科1 千元以下罰
金。

司法院資訊處製作；財團法人民間司法改革基金會備份。
